【裁判字號】    97,台上,5538
【裁判日期】    971031
【裁判案由】    違反台灣地區與大陸地區人民關係條例
【裁判全文】
最高法院刑事判決            九十七年度台上字第五五三八號
上  訴  人  台灣高等法院台南分院檢察署檢察官
上  訴  人
即  被  告  丙○○
選任辯護人  藍庭光律師
被      告  甲○○
            乙○○
上列上訴人等因被告等違反台灣地區與大陸地區人民關係條例案
件，不服台灣高等法院台南分院中華民國九十七年七月十五日第
二審更審判決（九十六年度重上更(一)字第四二二號，起訴案號：
台灣台南地方法院檢察署九十年度偵字第一六二四號），提起上
訴，本院判決如下：
    主  文
原判決撤銷，發回台灣高等法院台南分院。
    理  由
本件原判決認定上訴人即被告丙○○為黃朝聰之弟，係前立委助
理，明知張家福、姚義新、王昌皇、嚴李林及其餘姓名、年籍不
詳三男、十女等十七人，均係未經主管機關許可，不得進入台灣
地區之大陸地區人民，未經許可而以偷渡之方式入境台灣地區，
即係違反國家安全法第六條第一項之罪之犯人，竟與林昭寶、黃
朝聰等人及大陸地區之人蛇，為圖使大陸地區人民非法進入台灣
而共同基於隱避、藏匿犯人之犯意聯絡，且彼等明知航行境內之
船舶及漁民應報關接受海岸巡防機關之檢查，而基於逃避警察或
海岸巡防機關對船舶、船員所實施之檢查之概括犯意，由綽號「
老林」之林昭寶於民國八十九年八月三十一日二十一時許駕駛船
籍不詳之漁船至福建省平潭縣東澳沿海，將前揭十七名大陸人民
載運至嘉義縣東石鄉沿海蚵架區，再由「阿文」之男子駕駛不詳
編號之快艇，於同年九月一日十六時五十分許未經報關檢查即行
出海，駛往林昭寶所停泊處，囑前開十七名大陸人民躺下而以綠
色之帆布覆於其上即行駛返而藏匿之，於同日十七時許未經報關
檢查返回東石港口上岸，而使張家福等十七人非法進入台灣地區
，上岸後由黃朝聰於同日二十時許提供0000000000號
行動電話予張家福、王昌皇、姚義新等人打回大陸報平安，以利
大陸方面之人蛇進行尾款之收取動作，再由另三名有犯意聯絡姓
名年籍不詳之男子共同承繼藏匿之犯意，在前揭大陸人民上岸後
分別使用車輛載至嘉義縣東石鄉「三家屯」某住宅內洗澡，後由
丙○○承繼前揭藏匿之犯意，駕駛ＷＰ－五二二七號三菱牌深綠
色廂型車將張家福、王昌皇、姚義新及嚴李林載往永康交流道，
其中嚴李林由其姊嚴李華接回，張家福、王昌皇、姚義新則由丙
○○接運向綽號「阿勇」者應徵工作未果。嗣於同年九月七日為
警於台南縣永康市○○○路九九九號查獲大陸人民張家福、王昌
皇及姚義新，始知上情等情。因而撤銷第一審之科刑判決，改判
依修正前之牽連犯關係從一重仍論處丙○○共同使大陸地區人民
非法進入台灣地區罪刑。及公訴意旨略以：被告甲○○、乙○○
夥同黃朝聰、林昭寶，基於共同犯意聯絡，先於八十九年八月三
十一日二十一時許，由林昭寶夥同一名姓名不詳之船員駕駛一艘
不知名之漁船，載運大陸地區偷渡人民張家福等十七人，自大陸
地區福建省平潭縣東澳沿海出發，於同年九月一日十六時許，抵
達台灣地區嘉義縣沿海，再由甲○○駕駛編號ＣＴＲ一六二四號
快艇予以接駁上岸，再由乙○○與不知名之司機共三人分別將前
開張家福等十七名大陸地區偷渡人民以三部廂型車搭載離去，並
前往嘉義縣東石鄉地區一處不詳地點之民宅內洗澡。同日二十時
二十三分至五十八分間，由黃朝聰提供其所持用之行動電話（門
號為0000000000號）予大陸地區偷渡人民張家福、姚
義新、王昌皇三人，分別撥打大陸地區電話（００二八六）00
000000000、0000000000、0000000
00號，向其等仍居大陸地區之家人報平安，並分別繳交偷渡費
用等情。因認被告二人涉有國家安全法第六條第二項、修正前台
灣地區與大陸地區人民關係條例第七十九條第一項、刑法第一百
六十四條第一項藏匿犯人罪嫌云云。經審理結果，認不能證明被
告二人犯罪，因而撤銷第一審此部分科刑之判決，改判諭知甲○
○、乙○○無罪，固非無見。
惟查：（一）審理事實之法院，對於案內與認定事實、適用法律
、罪名成立與否或於公平正義之維護或對被告之利益有重大關係
之一切證據，除認為不必要者外，均應詳為調查，然後基於調查
所得之心證以為判斷之基礎；茍與認定事實、適用法律有重要關
係，或於公平正義之維護或對被告之利益，有重大關係之事項，
在客觀上認為應行調查之證據，又非不易調查或不能調查，而未
依法加以調查，或證據雖已調查而其內容尚未明瞭者，即與未經
調查無異，如遽行判決，即屬刑事訴訟法第三百七十九條第十款
所稱之當然違背法令。本件起訴書認甲○○、乙○○夥同黃朝聰
、林昭寶基於共同犯意聯絡，先於八十九年八月三十一日二十一
時許，由林昭寶駕駛一艘不知名之漁船載運大陸地區偷渡人民張
家福等十七人，自大陸地區福建省平潭縣東澳沿海出發，於同年
九月一日十六時許，抵達台灣地區嘉義縣沿海，再由甲○○駕駛
編號ＣＴＲ一六二四號快艇予以接駁上岸。而依副瀨安檢站雷哨
船隻進出港登記簿所載（見原審卷一第二三四頁），甲○○曾於
八十九年九月一日十四時二十五分出港，再於同日十九時四十五
分入港，且甲○○該次出入港，未經報關檢查。又記載上開甲○
○出入港紀錄之人係黃俊霖。原審雖向行政院海岸巡防總局中部
地區巡防局第四海岸巡防總隊部（下稱海巡署中部地區巡防局）
、行政院海岸巡防總局南部地區巡防局、嘉義縣及台南縣後備指
揮部函查，並以查無黃俊霖之相關資料，無法證明副瀨安檢站確
有黃俊霖之人，認該進出港登記簿所載之紀錄，不足以證明甲○
○有於上開時間出入港之事實。惟海巡署中部地區巡防局於九十
七年四月十四日函覆原審時明確記載：八十九年八月三十一日於
副瀨安檢站服役黃俊霖，該員為義務役士兵，於九十年底退伍後
兵籍資料已由人事室案移後備司令部，已無從查考，請原審向該
部索取資料（原審卷一第一九三頁）。足見副瀨安檢站確有黃俊
霖士兵，此攸關甲○○有無本件刑責之認定，復屬對公平正義之
維護有重大關係之事項，又非不易調查或不能調查。原審未直接
向後備司令部查詢，而僅取樣函詢嘉義縣及台南縣後備指揮部，
即以該等機關函復查無黃俊霖之年籍資料，即認無黃俊霖之人，
遽為有利甲○○之判決，自有應於審判期日調查之證據未予調查
之違背法令。（二）刑事訴訟法第一百五十九條規定：被告以外
之人於審判外之陳述，除法律有特別規定外，不得作為證據。同
法第一百六十四條、第一百六十五條規定，審判長應將證物提示
當事人、代理人、辯護人或輔佐人，使其辯認；案內之筆錄及其
他文書可為證據者，審判長應向當事人、代理人、辯護人或輔佐
人宣讀或告以要旨。此項程序為公開審判期日所應踐行者，否則
即係於審判期日所應調查之證據未予調查，若採為裁判之基礎，
其判決當然為違背法令。原判決於理由認定證人張家福、王昌皇
、姚義新於警詢指證林寶昭稱甲○○之綽號為「阿文」，惟甲○
○外號為「水鬼文」，有甲○○提供之新聞報導一則在卷可按。
因認張家福等三人所述之「阿文」，不能證明係甲○○。然該新
聞報導乃屬被告以外之人於審判外之書面陳述，原判決亦未說明
就該新聞報導如何符合傳聞證據例外可信之情況及心證之理由；
且原審審判長復未於審判期日就該新聞報導向當事人、辯護人提
示、宣讀或告以要旨，自有判決理由不備及訴訟程序違背法令之
違法（三）證人於警局指認，係屬審判外之陳述，須於合乎刑事
訴訟法第一百五十九條之三規定，始具有證據能力。而原判決以
本件不合於得單獨指認之情形，警方卻未依「真人列隊指認」之
精神，提供多張口卡供張家福等三人指認，指認程式不具有特別
可信性，認無證據能力。惟內政部警政署（下稱警政署）係於九
十年八月二十日訂定發布，九十二年十一月二十一日修正發布「
警察機關實施指認犯罪嫌疑人程序要領」，明定司法警察、司法
警察官於調查犯罪嫌疑人所為之指認，應於指認前由指認人先陳
述嫌疑人的特徵，不得有任何可能暗示、誘導之安排出現；必須
告訴指認人，犯罪嫌疑人並不一定存在於被指認人之中；應採取
選擇式之真人列隊指認，而非一對一、是非式的單一指認；其供
選擇指認之數人在外形上不得有重大的差異；實施照片指認，不
得以單一相片提供指認，並避免提供老舊照片指認。而本件案發
時警政署尚未發布上開指認犯罪嫌疑人程序要領。海巡署台南機
動查緝隊於九十年一月九日調查本案時，依當時辦案通例，僅以
甲○○、乙○○及丙○○等人之照片供張家福等三人指認，能否
以違反案發後發布之上開指認要領，認無證據據能力，已非無疑
。復按警局所為之審判外指認，須合於正當法律程序，係指不得
有不當暗示或誘導，致影響指認之正確性。所謂「真人列隊指認
」精神，亦係本於相同意旨而規定。然是否違反正當法律程序，
並非僅以「單一」或「複數」指認為唯一依據；仍須以指認人對
於嫌疑人之印象是否存在警局指認程序之前，或有無受警員不當
誘導所致，並以犯罪發生前指認人有無觀看嫌疑人之機會、當時
注意嫌疑人之程度、指認時之確定度如何及犯罪發生距指認之時
間長短等，作為具體判斷標準。查原判決認定張家福等三人已於
九十年六月二十七日遣返大陸，原審囑託財團法人海峽交流基金
會代為送達，亦未到庭，已滯留大陸地區無法傳喚。而張家福等
三人與甲○○等人本無認識，亦無仇隙，警方復無誘導違法取供
，所述均係出於任意性等情，自具有較可信之特別情況。已見張
家福等三人於警局詢問、指認時，警員並無不當暗示或誘導之行
為。再張家福等三人於海巡署中部地區巡防局八十九年九月八日
訊問時均證稱：八十九年九月一日下午約四時許，我們搭上快艇
，在船上待了二個多小時，約晚上七點多上岸；二部三菱麵包車
及一輛吉普車載我們進入村莊一間洋房，不到十分鐘車程，我們
進入二、三樓盥洗，約十幾分鐘後又上車離開等語（見原審卷一
第二０一至二０九頁）。足證張家福等三人於警局指認前，已有
近三小時或數十分鐘之時間，於同一狹小之快艇或小客車內，近
距離觀看駕駛之人。而該等駕駛接泊之人係張家福等三人偷渡中
接觸信賴之台灣地區人民，自然印象深刻。且警員係提示甲○○
於其船上工作之生活照，神情甚為傳神；乙○○照片亦能表現濃
眉、大眼、鼻樑高挺外表之特徵；尤以警員尚提示林清萬、吳建
德、張俊良等人口卡予張家福等三人指認是否為本件共同正犯時
，三人均為否定之陳述，益見張家福等三人指認甲○○、乙○○
及黃國材為接泊其等偷渡入境之人甚為明確。況除法律另有規定
外，實施刑事訴訟程序之公務員因違背法定程序取得之證據，其
有無證據能力之認定，應審酌人權保障及公共利益之均衡維護，
刑事訴訟法第一百五十八條之四亦定有明文。本件縱認張家福等
三人於警局違背上開「指認程序要領」，亦非不得依上開規定審
酌事項，據以認定有無證據能力。原判決遽認張家福等三人於警
局指認不具有特別可信性，並為甲○○、乙○○有利之認定，不
免速斷。（四）審理事實之法院，對於被告之犯罪事實，應從各
方詳予調查，以期發現真實。多位證人之證詞，雖均不能單獨證
明全部事實，如其證言具有互補性，事實審法院自應參考其他相
關證據，依經驗法則衡情度理，本於自由心證綜合判斷，方符真
實發現主義之精神。本件張家福等三人於海巡署中部地區巡防局
九十年九月八日訊問時均證稱：我們在快艇上等天黑期間有人與
開船的人聊天，我們問「你們有沒有同邊防通關」，開船老闆說
沒問題，我兒子在這裏當兵熟得很，待會阿兵哥會在上面看，等
一會兒我會用塑膠布蓋著你們，你們不可偷看，就不會被發現了
……他們不知道我的舷外機改為二百五十匹力，追不到我的等語
（見原審卷一第二０二頁、二０五頁、二０八頁）。證人陳建智
於第一審證稱：偷渡客有談到被告中先開快艇的那個人的兒子是
在海巡署服役，後經查證的結果的確有此事等語（見台灣台南地
方法院九十二年度訴字第一四０號卷第六十七頁）。而甲○○之
子蔡亨中確於海巡署四三大隊服役，有名冊一紙在卷足憑（見第
一審卷第一五三頁）。證人許添尊於第一審亦證稱：蔡亨中是在
海巡署四三大隊服務。蔡亨中瞭解四三大隊管的副瀨安檢站職務
派勤的性質，例如重點式或全天候的勤務及勤務的時間等語。且
張家福等三人警詢均稱：接泊使用之快艇內草綠色略有褪色、船
身為籃色已略褪色，且有綠色帆布（見警卷第二十五、三十八、
四十三、五十、五十五、六十三頁），均與甲○○所有之雄文號
快艇外觀特徵符合，有該快艇相片在卷為憑（見警卷第四十七頁
），並經證人許添尊於第一審證述屬實（見第一審卷第一三四頁
）。綜合上開事證，足見張家福等三人警詢指證「駕駛快艇之人
自稱兒子在這裏當兵」，係指於管轄副瀨安檢站之海巡署四三大
隊服役，並熟知該安檢站職務派勤情形之人，此與甲○○之子蔡
亨中背景相同；且張家福等三人所指接泊偷渡上岸之船隻特徵，
復與甲○○所有之雄文號快艇外觀相符。原判決對張家福等三人
所述及證人陳建智、許添尊之證言等證據，未相互對照、勾稽，
復未調查案發時於海巡署四三大隊服役之士兵是否亦有家人駕駛
與雄文號外觀相同之快艇進出副瀨安檢站所巡防之港口，即以「
有兒子在海巡署服役之人亦不只甲○○一人」、「張家福等三人
未見快艇之船名及編號」，認張家福等三人所指駕駛快艇之人，
並非甲○○，採證認事違背證據法則。（五）原判決認定丙○○
使十七名大陸地區人民非法進入台灣地區，係犯修正前台灣地區
與大陸地區人民關係條例第七十九條第一項之罪，並認丙○○以
一行為同時使十七名大陸地區人民進入台灣地區，侵犯一國家出
入境管理之法益，僅論以一罪。然上開以偷渡方式進入台灣地區
之十七人中，僅張家福、姚義新、王昌皇、嚴李林確為大陸地區
人民，其餘十三人是否均為大陸地區人民，攸關法益侵害程度及
量刑輕重，原判決未說明其所憑之證據及其認定之理由，自有判
決理由不備之違法。以上或為上訴意旨所指摘，或為本院得依職
權調查之事項，應認原判決仍有撤銷發回更審之原因。
據上論結，應依刑事訴訟法第三百九十七條、第四百零一條，判
決如主文。
中    華    民    國  九十七  年    十    月  三十一  日
                      最高法院刑事第六庭
                          審判長法官  洪  清  江
                                法官  韓  金  秀
                                法官  林  勤  純
                                法官  李  錦  樑
                                法官  陳  國  文
      本件正本證明與原本無異
                                      書  記  官
中    華    民    國  九十七  年   十一   月    五    日
                                                      K


司法院資訊處製作；財團法人民間司法改革基金會備份。
